【裁判字號】    97,消債更,1222
【裁判日期】    980416
【裁判案由】    更生事件
【裁判全文】
臺灣板橋地方法院民事裁定          97年度消債更字第1222號
聲  請  人  甲○○
上列當事人因消費者債務清理事件聲請更生，本院裁定如下：
    主  文
聲請駁回。
聲請費用由聲請人負擔。
    理  由
一、按債務人與金融機構協商成立者，不得聲請更生或清算，但
    因不可歸責於己之事由，致履行顯有重大困難者，不在此限
    ；本條例施行前，債務人依金融主管機關協調成立之中華民
    國銀行公會會員辦理消費金融案件無擔保債務協商機制與金
    融機構成立之協商，準用前項之規定，消費者債務清理條例
    第151條第 5項、第6項分別定有明文。又聲請更生或清算不
    合程式或不備其他要件者，法院應以裁定駁回之，但其情形
    可以補正者，法院應定期間先命補正，復為同條例第 8條所
    明定。
二、本件聲請意旨略以：聲請人目前債務總金額為新臺幣（下同
    ） 901,275元，有不能清償債務之情事，消費者債務清理條
    例施行前，曾於民國95年間依照中華民國銀行公會會員辦理
    消費金融案件無擔保債務協商機制，與最大債權金融機構中
    國信託商業銀行股份有限公司（下稱中國信託）達成協商，
    雙方約定聲請人自95年5月起，分80期，利率 0%，每月10日
    以16,925元依各債權銀行債權金額比例清償各項債務，至全
    部清償為止，惟聲請人原本任職於臺灣租車股份有限公司，
    每月可得收入約為33,076元，但其後聲請人因工作轉換，96
    年10月改至漢華國際事業股份有限公司工作，每月收入降為
    26,250元（見本院卷第39頁），而其債權人日盛國際商業銀
    行股份有限公司（下稱日盛銀行）又於96年8月6日要求聲請
    人於原協商金額外，再額外償還 1,500元，致聲請人之負擔
    增加，因此，聲請人每個月應支付之清償金額即高達18,425
    元，再以其每月實際收入25,000元扣除前開款項，每月可支
    配之生活費僅為 6,575元，實無法維持其最低基本生活（見
    本院卷第66頁），雖聲請人猶持續繳款未為毀諾，但仍應具
    有不可歸責於己致履行顯有重大困難之事由，且其無擔保或
    無優先權之債務總額未逾 1,200萬元，復未經法院裁定開始
    清算程序或宣告破產，依法自得聲請更生程序；再進入更生
    程序後，其願以每個月為1期，分72期，每期清償5,000元之
    方式履債，計可清償360,000元，為目前債務總額之 39.94%
    （見本院卷第41頁），懇請裁定開始更生程序。
三、經查：
  (一)聲請人曾參與中華民國銀行公會會員辦理消費金融案件無擔
    保債務協商機制（下稱協商機制），與中國信託達成協商乙
    節，據其財團法人金融聯合徵信中心債權人清冊、還款紀錄
    （見本院卷第26至30頁）、協議書（見本院卷第42頁）及中
    國信託97年10月24日民事陳報狀（見本院卷第54至62頁）等
    件附卷可憑，因此，聲請人聲請更生程序，自須符合「不可
    歸責於己致履行顯有重大困難事由」之要件，方為適法。
  (二)聲請人乃以其工作轉換收入減少，且日盛銀行要求其於協商
    金額之外再額外償還 1,500元，聲請人收入扣除每月應清償
    之金額後，無法維持最低基本生活，主張具有不可歸責於己
    致履行顯有重大困難之事由云云。惟查：
  1.聲請人前開之主張，固有財政部臺灣省北區國稅局綜合所得
    稅各類所得資料清單（見本院卷第11頁、第16頁）、勞工保
    險被保險人投保資料表、日盛銀行通知函、存款憑條（見本
    院卷第45至49頁）及臺灣租車股份有限公司函、漢華國際事
    業股份有限公司函（見本院卷第73至92頁）等在卷可稽，足
    堪證明聲請人工作轉換、收入減少、額外繳交協商款項等情
    ，惟就此仍未能釋明聲請人工作轉換具有不可歸責情節，緣
    經本院於98年 2月10日函詢臺灣租車股份有限公司，本件聲
    請人之離職原因為何？（本院卷第71頁）臺灣租車股份有限
    公司函覆：「羅員係於96年 8月聲請自願離職」等語（本院
    卷第73頁），準此，聲請人工作轉換之原因，既係出於自我
    意志，就此所生之收入減少情節，自難認其有不可歸責於己
    之事由。
  2.再95年之協商機制係以「無擔保債務」作為協商之標的，無
    擔保之債務始歸入協商之範疇，然查聲請人對日盛銀行之信
    用貸款既屬有擔保之放款（見本院卷第99頁），致該債務未
    能於95年併同參與協商，聲請人仍須另負擔對日盛銀行之債
    款，應為聲請人簽署協議書時，業已知悉且可得評估、預見
    之情節，而聲請人雖因該筆個別協商金額增加其負擔，但應
    仍不致達無法履行之程度，聲請人亦非不得透過縮衣節食、
    撙節開銷之方式達到履債之效果，況且聲請人自96年 7月15
    日起至目前為止均能持續履行該債務，益證該支出仍屬其可
    得承受之範圍。
  3.最後，聲請人雖表示每月必要支出為38,000元（包括生活及
    協商費用支出，見本院卷第 6頁），但經細譯其就每月必要
    支出所提之明細（見本院卷第50頁），除對中國信託、日盛
    銀行之協商費用有相關證明外，其表示支出交通費用 3,000
    元、機車維修3,000元、手機5,000元、伙食 6,000元、保險
    2,500 元等，均無任何確實支出之文件可供審認，且縱認為
    該等支出為真，然聲請人既已因無法履行債務與中國信託進
    行協商，而未見其節約支出，每月猶支出近 2萬元之生活費
    用，實難認為妥適，自應以內政部所頒佈之每人每月最低生
    活費 9,829元作為其每月必要支出之基準；至聲請人雖陳稱
    實際收入扣除協商金額後，每月可支配之生活費僅餘 6,575
    元，較內政部所頒布之每人每月最低生活基準為低，但聲請
    人年僅30歲（68年生）正值壯年且負擔債務，應可承擔較一
    般人更為嚴苛之生活方式，且其亦非無努力工作以增加收入
    之機會，是核認聲請人亦無不能維持基本生活之情事。
  4.綜上，核諸聲請人前開陳述，難認具有不可歸責於己之事由
    ，且其復未舉證證明有其他具不可歸責之情節，其更生聲請
    自屬無據。
四、據上論結，本件聲請人既無消費者債務清理條例第151條第5
    項但書所規定不可歸責於己之事由，其向本院聲請更生，似
    有未洽，自應駁回其更生之聲請，爰裁定如主文。
中    華    民    國    98    年    4     月    16    日
                  民事第三庭  法  官  何君豪
上為正本係照原本作成
如不服本裁定，應於裁定送達後10日內，以書狀向本院提出抗告
，並繳納抗告費新臺幣1千元
中    華    民    國    98    年    4     月    16    日
                              書記官  黃琴茜


司法院資訊處製作；財團法人民間司法改革基金會備份。
